【裁判字號】    88,上訴,3564
【裁判日期】    890119
【裁判案由】    重利
【裁判全文】
臺灣高等法院刑事判決                          八十八年度上訴字第三五六四號
    上  訴  人  臺灣臺北地方法院檢察署檢察官
    被      告  庚  ○
右上訴人因被告重利案件，不服臺灣臺北地方法院八十八年度訴字第八一○號，中華
民國八十八年七月二十一日第一審判決（起訴案號：臺灣臺北地方法院檢察署八十八
年度偵字第八二○六號）提起上訴，本院判決如左：
    主  文
原判決撤銷。
庚○連續乘他人急迫，貸以金錢，而取得與原本顯不相當之重利，累犯，處有期徒刑
參月，如易科罰金以參佰元折算壹日。扣案名片參張、本票及收據各捌張、客戶基本
資料明細陸張、記錄收取本金及利息之卡片壹張、便條紙柒張，均沒收。
    事  實
一、庚○曾於民國八十五年間，因妨害公務等案件，經臺灣基隆地方法院判處有期徒
    刑二月、拘役三十日，於八十六年三月二十八日執行完畢，猶不知警惕，利用駕
    駛計程車業務之便，竟基於圖以放款收取重利謀利之概括犯意，向同業司機散發
    印有「運將們！！手頭緊來找我海先生、0000000000」之名片，招攬
    急需用款之同業司機向其告貸，而自八十八年三月二十五日起，連續乘己○○、
    乙○○、戊○○、甲○○、辛○○等人，因需款孔急，陷於急迫之際，對之放貸
    收取重利，渠等均向庚○借款新台幣（下同）一萬元，並均約定每借一萬元，分
    六期攤還，以五天為一期，每期攤還本金、利息共二千元，六期共一萬二千元，
    借款人並應簽發面額為三倍借款金額之本票以為擔保及預為清償本息之用。庚○
    因而連續取得與原本顯不相當之重利。嗣於同年四月二日凌晨二時許，經警在臺
    北市○○區○○路、梧州街口附近查獲上情，並當場扣得庚○所有，供放款收取
    重利所用之名片三張、本票及收據各八張、客戶基本資料明細六張、記錄收取本
    金及利息之卡片一張、便條紙七張。
二、案經臺北市政府警察局移送臺灣臺北地方法院檢察署檢察官偵查起訴。
    理  由
一、訊據被告庚○對右揭犯罪事實均坦承不諱，核與證人即借款人己○○、戊○○、
    乙○○、辛○○於警訊時，及甲○○於本院八十八年十一月二十二日訊問時所證
    述借款情節相符，且有扣案如事實欄所載之物可資佐證。本件事證明確，被告犯
    行堪以認定。
二、核被告所為，係犯刑法第三百四十四條之重利罪，被告先後多次犯行，時間緊接
    ，觸犯構成要件相同之罪名，顯係基於概括犯意而反覆為之，應依連續犯規定論
    以一罪。被告曾於八十五年間，因妨害公務等案件，經臺灣基隆地方法院判處有
    期徒刑二月、拘役三十日，於八十六年三月二十八日執行完畢，有本院被告全國
    前案紀錄表（見本院卷）在卷可稽，其於有期徒刑執行完畢後五年以內，再犯有
    期徒刑以上之本罪，為累犯，應依刑法第四十七條規定加重其刑。公訴人雖認被
    告係犯刑法第三百四十五條之常業重利罪，惟查，刑法上所謂常業犯，係指反覆
    以同種類行為為目的之社會活動之職業性犯罪而言，常業重利罪，除以乘人急迫
    、輕率或無經驗，貸以金錢或財物，而取得與原本顯不相當之重利者外，尚需該
    行為具有持續性與固定性並藉以謀生為其成立要件，本件被告係以駕駛計程車為
    業，業據被告陳明在卷，而被告貸出之全部款項僅九萬元，縱依所訂重利利率，
    至多僅能取得一萬八千元利息（每萬元每月得收取二千元利息，九萬元共得收取
    一萬八千元利息），以此項收入，尚難遽認被告係賴此謀生，況被告之妻確於八
    十八年六月三十日生產，此有被告之子陳彥廷八十八年六月三十日出生證明影本
    一紙（見原審卷第二十頁）附卷可稽，被告辯稱：係因伊妻即將生產需額外開支
    ，始對外放貸賺取利息，僅打算做到伊妻生產為止，並無以重利為業務之意思等
    語，尚可採信，是起訴法條尚有未洽，應予變更。
三、原審認被告罪證明確，而予以論罪科刑，固非無見，惟查被告借貸予壬○○、癸○○、丁○○部分，並無證據證明被告係乘壬○○、癸○○、丁○○陷於急迫、
    輕率或無經驗所為（理由詳如後述），原審遽認被告供款予壬○○、癸○○、丁○○三人，亦成立重利罪，尚有未洽。檢察官上訴意旨略以被告係以經營重利為
    業云云，而指摘原判決不當，雖無足取，惟原判決既有上開可議之處，自應由本
    院將之予以撤銷改判。爰審酌被告之品行、智識程度、犯罪之動機、目的、手段
    、所受之刺激、所生之危害及犯罪後坦承認錯，態度良好等一切情狀，量處如主
    文第二項所示之刑，並諭知易科罰金之折算標準，以資懲儆。扣案如事實欄所載
    之物，均為被告所有，業據其陳明在卷，並為其供犯本罪所用之物，應依刑法第
    三十八條第一項第二款規定沒收。
四、公訴意旨另以：被告庚○基於圖以放款收取重利謀利之概括犯意，向同業司機散
    發印有「運將們！！手頭緊來找我海先生、0000000000」之名片，招
    攬急需用款之同業司機向其告貸，而自八十八年三月二十五日起，連續乘壬○○
    、癸○○、丁○○等人，因需款孔急，陷於急迫之際，對之放貸收取重利，除丁○○借款二萬元外，餘均借款一萬元，並約定每借一萬元，分六期攤還，以五天
    為一期，每期攤還本金、利息共二千元，六期共一萬二千元，借款人並應簽發面
    額為三倍借款金額之本票以為擔保及預為清償本息之用，庚○因而連續取得與原
    本顯不相當之重利，另涉有刑法第三百四十五條常業重利罪之嫌云云。惟按約定
    利率雖超過法定限制，致取得之利息與原本顯不相當，但在立約當時債權人如無
    乘債務人急迫輕率或無經驗之情形，尚不構成刑法第三百四十四條之重利罪，司
    法院院解字第三○二九號解釋例參照，經查：被告雖對壬○○、癸○○、丁○○
    等人放貸並收取與原本顯不相當之重利，惟壬○○、癸○○、丁○○等人自警訊
    、偵查迄原審訊問時，均未到場應訊，經本院屢傳未到，嗣經命拘提亦未拘到，
    是尚無證據證明被告係乘壬○○、癸○○、丁○○陷於急迫、輕率或無經驗所為
    ，此部分原應諭知無罪，惟公訴意旨認此部分與被告前開論罪科刑部分，為單純
    一罪關係，爰不另為無罪之諭知，併此敘明。
五、臺灣臺北地方法院檢察署移送併辦意旨（即八十八年偵字第二一三三三號、第一
    五九四○號）另略以：被告庚○於八十七年六月七日持被害人丙○○所遺失身分
    證，向中華電信股份有限公司臺北東區營運處申請0000000000號行動
    電話過戶，因認被告庚○涉有偽造文書罪嫌，與已起訴之重利犯行有牽連犯之裁
    判上一罪關係而移送併辦云云。經查，上開併辦意旨所述縱然屬實，被告所涉亦
    屬刑法第二百十六條、第二百十條行使偽造私文書罪，與前開有罪部分並無牽連
    犯之裁判上一罪關係，非起訴效力所及，本院自不得併予審究，應退由該檢察署
    檢察官另為適法之處理。
據上論斷，應依刑事訴訟法第三百六十九條第一項前段、第三百六十四條、第二百九
十九條第一項前段、第三百條，刑法第五十六條、第三百四十四條、第四十七條、第
四十一條、第三十八條第一項第二款，罰金罰鍰提高標準條例第一條前段、第二條，
判決如主文。
本案經檢察官楊楚猛到庭執行職務。
中    華    民    國    八十九    年      一        月        十九      日
                            臺灣高等法院刑事第二十庭
                                審判長法  官  房  阿  生
                                      法  官  胡  泉  田
                                      法  官  雷  元  結
右正本證明與原本無異。
檢察官如不服本判決應於收受送達後十日內向本院提出上訴書狀，其未敘述上訴之理
由者並得於提起上訴後十日內向本院補提理由書（均須按他造當事人之人數附繕本）
。
被告不得上訴。
                                      書記官  梁  雅  華
中    華    民    國    八十九    年      一        月      二十六      日
附錄本案論罪科刑法條：
刑法第三百四十四條
乘他人急迫、輕率或無經驗，貸以金錢或其他物品，而取得與原本顯不相當之重利者
，處一年以下有期徒刑、拘役或科或併科一千元以下罰金。


司法院資訊處製作；財團法人民間司法改革基金會備份。
